【裁判字號】    95,判,1641
【裁判日期】    951005
【裁判案由】    新型專利申請
【裁判全文】
最  高  行  政  法  院  判  決
                                     95年度判字第01641號
上  訴  人  甲○○
被 上訴 人  經濟部智慧財產局
代  表  人  蔡練生
上列當事人間因新型專利申請事件，上訴人對於中華民國94年6
月1日臺北高等行政法院93年度訴字第1423號判決，提起上訴。
本院判決如下：
    主  文
上訴駁回。
上訴審訴訟費用由上訴人負擔。
    理  由
一、本件上訴人主張：被上訴人引證之日本案件未經過日本專利
    機關及我國專利機關審查，在我國應沒有專利權。上訴人申
    請之「熱能抽出型冷凍室」新型專利案（下稱系爭案）之外
    層隔熱包覆可以阻隔外部環境熱能流入，增進降溫冷凍功效
    ，具有進步性，被上訴人引證之日本案件並無此項設施。另
    外，系爭案之外層隔熱包覆完全包圍熱能抽出層，熱能抽出
    層又完全包圍內層冷凍室，提高降溫冷凍功效，具有進步性
    ，構造特徵與習用冷凍空調管路顯不相同，並非簡易變化，
    即使熟習本項技術者仍必須很謹慎很努力才能完成，並非能
    輕易完成，所以系爭案並無發生被上訴人審定當時專利法第
    98條第2項之情況。為此，請撤銷訴願決定及原處分。
二、被上訴人則以：按運用申請前既有之技術或知識，而為熟悉
    該項技術者所能輕易完成且未能增進功效者，即不具新型專
    利進步性要件，此乃系爭案審查時應適用之專利法第98條第
    2項所明定，不問該等既有技術是否為專利前案、期刊或論
    文，故引證之日本前案是否具有專利權，並未影響其公開在
    先之事實，此可由卷附引證案「特開平00-000000」及「特
    開平00-000000」特許公報所揭公開日期得到印證，該二引
    證前案公開日期皆為87年2月13日，早於系爭案申請日90年8
    月22日。又引證案所揭示之氣化冷卻裝置，由冷卻流體供給
    管將冷卻流體注入外套部，在外套部內氣化吸收熱能，再藉
    由真空泵浦經由氣體吸引管抽出，以降低反應容器內部溫度
    之冷凍功效，與系爭案於熱能抽出層之一端連接真空抽引機
    以製造真空環境，另端連接注水器，當注水器注入水分到熱
    能抽出層，在真空環境下氣化為水蒸氣，吸收熱能由真空抽
    引機抽出，以降低內層冷凍室溫度之冷凍功效大致相當，彼
    此之技術特徵皆係利用液體氣化吸收熱能，至於系爭案以外
    層隔熱包覆熱能抽出層及以熱能抽出層包圍冷凍室，則係習
    用冷凍空調管路外部隔熱包覆構造特徵之簡易變化，為熟習
    該項技術者所能輕易完成且未能增進功效者，故系爭案不具
    進步性等語，資為抗辯。
三、原審斟酌全辯論意旨及調查證據之結果，以：引證案雖未請
    求審查，但已公開，此由卷附引證案之「公開特許公報」已
    載明公開日，可以得知，自足為核駁系爭案之依據。次查，
    引證案所揭示之氣化冷卻裝置，由冷卻流體供給管將冷卻流
    體注入外套部，在外套部內氣化吸收熱能，再藉由真空幫浦
    經由氣體吸引管抽出，以降低反應容器內部溫度之技術特徵
    及功效，與系爭案於熱能抽出層之一端連接真空抽引機以製
    造真空環境，另端連接注水器，當注水器注入水分到熱能抽
    出層，在真空環境下氣化為水蒸氣，吸收熱能由真空抽引機
    抽出，以降低內層冷凍室溫度之技術特徵及功效相當，二者
    皆為氣化吸熱；至於系爭案以外層隔熱包覆熱能抽出層及以
    熱能抽出層包覆冷凍室，僅為習用冷凍空調管路外部隔熱包
    覆之構造特徵之簡易變化，而為熟習該項技術者所能輕易改
    變完成，未增進功效，不具進步性。從而，被上訴人以系爭
    案有違專利法第98條第2項進步性之規定，而為應不予專利
    之處分，洵無違誤，訴願決定予以維持，亦無不合。因而為
    上訴人敗訴之判決。
四、本院按凡對物品之形狀、構造或裝置之創作或改良，而可供
    產業上利用之新型者，得依法申請取得新型專利，固系爭案
    核駁審定時專利法第97條暨第98條第1項所明定。惟其新型
    如「係運用申請前既有之技術或知識，而為熟習該項技術者
    所能輕易完成且未能增進功效時」，仍不得依法申請取得新
    型專利，復為同法第98條第2項所明定。上訴人於民國90年8
    月22日以「熱能抽出型冷凍室」向被上訴人申請新型專利，
    經被上訴人編為第00000000號予以審查，不予專利。上訴人
    不服，申請再審查，案經被上訴人於92年10月16日以（92）
    智專3（3）05052字第09221046300號專利再審查核駁審定書
    為應不予專利之處分，上訴人再提起訴願遭決定駁回。上訴
    人不服，循序提起本件行政訴訟。查系爭「熱能抽出型冷凍
    室」新型專利申請案，主要特徵係於熱能抽出層之一端連接
    真空抽引機以製造真空環境，另端連接注水器，當注水器注
    入水分到熱能抽出層，在真空環境下氣化為水蒸氣，吸收熱
    能由真空抽引機抽出，以降低內層冷凍室溫度者。而引證案
    所揭示之氣化冷卻裝置，由冷卻流體供給管將冷卻流體注入
    外套部，在外套部內氣化吸收熱能，再藉由真空幫浦經由氣
    體吸引管抽出，以降低反應容器內部溫度之冷凍功效。是引
    證案所揭示之技術特徵及冷凍功效與系爭案大致相當，至於
    系爭案以外層隔熱包覆熱能抽出層及以熱能抽出層包圍冷凍
    室，則係空間、構造上之簡易變化，為熟習該項技術者所能
    輕易改變完成，且未能增進功效，系爭案自不具進步性，被
    上訴人以系爭案有違行為時專利法第98條第2項之規定，而
    為不予專利之處分，訴願決定予以維持，均無不合，原審併
    予維持，並駁回上訴人在原審之訴，經核於法並無違誤。上
    訴意旨略以：引證案未經過日本專利機關及我國專利機關審
    查，在我國應無專利權可言；系爭案之外層隔熱包覆完全包
    圍熱能抽出層，熱能抽出層又完全包圍內層冷凍室，提高降
    溫冷凍功效，具有進步性，非熟習本項技術者所能輕易完成
    ，並無違行為時專利法第98條第2項之規定云云。惟按運用
    申請前既有之技術或知識，而為熟悉該項技術者所能輕易完
    成且未能增進功效者，即不具新型專利進步性之要件，為行
    為時專利法第98條第2項所明定，自不問該既有技術是否具
    有專利權及是否經我國專利機關審查，查卷附引證案所刊之
    日本公開特公報之公開日為1999年8月27日，既早於系爭案
    申請日民國90年8月22日，則引證案自屬，申請前既有之知
    識。次查系爭案以外層隔熱包覆熱能抽出層包圍冷凍室，乃
    係習用空調管路外部隔熱包覆構造特徵之簡易變化，自為熟
    習該項技術者所能輕易改變完成且未能增進功效者，自不具
    新型專利之進步性要件，是原判決維持原處分及訴願決定，
    於法既無不合，上訴論旨所執前詞指摘其為不當，聲明廢棄
    原則決，為無理由，應予駁回。
據上論結，本件上訴為無理由，爰依行政訴訟法第255條第1項、
第98條第3項前段，判決如主文。
中    華    民    國    95    年    10    月    5     日
                  第一庭審判長法  官  葉  振  權
                              法  官  陳  秀  美
                              法  官  劉  鑫  楨
                              法  官  梁  松  雄
                              法  官  劉  介  中
以  上  正  本  證  明  與  原  本  無  異
中    華    民    國    95    年    10    月    5     日
                              書記官  郭  育  玎


司法院資訊處製作；財團法人民間司法改革基金會備份。
